臺灣臺中地方法院民事判決
                                    109年度簡上字第452號
上  訴  人  劉祥榮  
被上訴人    姚培立  
上列當事人間請求給付票款事件，上訴人對於中華民國109年9月
30日本院豐原簡易庭109年度豐簡字第593號第一審判決提起上訴
，本院合議庭於110年11月19日言詞辯論終結，判決如下：
    主      文
原判決廢棄。
被上訴人在第一審之訴駁回。
第一、二審訴訟費用由被上訴人負擔。
    事實及理由
一、被上訴人主張：其執有上訴人所簽發如附表所示之支票1 紙
    （下稱系爭支票），詎屆期提示，竟遭以存款不足為由退票
    ，上訴人雖抗辯係其弟劉祥炎盜開，惟上訴人有保管印章義
    務。爰依票據之法律關係請求上訴人給付被上訴人票款新臺
    幣（下同）125,000元暨遲延利息。
二、上訴人則以：系爭支票係劉祥炎所偽造，上訴人申設之系爭
    支票帳戶已多年未開票使用，印鑑章乃放置在原住處房間內
    ，然因工作久居外地，不知劉祥炎擅自盜用開立支票，上訴
    人已就劉祥炎未經上訴人同意，盜用上訴人名義開立支票情
    事，向臺灣臺中地方檢察署（下稱臺中地檢）對劉祥炎提出
    違反偽造有價證券罪刑事告訴。系爭支票既非上訴人所簽發
    ，上訴人非系爭支票之發票人，自無庸依票據法第126條負
    發票人之責任等語置辯。
三、原審判決被上訴人勝訴，上訴人不服，提起上訴，並聲明：
    ㈠原判決廢棄。㈡上廢棄部分，被上訴人在第一審之訴駁回。
    ㈢第一、二審訴訟費用由被上訴人負擔。被上訴人則答辯：㈠
    上訴駁回。㈡第二審訴訟費用由上訴人負擔。
四、得心證之理由：
  ㈠按民事訴訟法第277條前段規定：「當事人主張有利於己之事
    實者，就其事實有舉證之責任。」。再盜用他人印章為發票
    行為，即屬票據之偽造；被盜用印章者，因非其在票據上簽
    名為發票行為，自不負發票人之責任，此項絕對的抗辯事由
    ，得以對抗一切執票人，而私人之印章，由自己使用為常態
    ，被人盜用為變態，主張變態事實之當事人，自應就此印章
    被盜用之事實負舉證之責任。（最高法院86年度台上字第71
    7號、109年台簡上字第51號判決意旨參照）。本件上訴人對
    於系爭支票上發票人印鑑為真正乙節並不爭執，且系爭支票
    退票理由係「存款不足」，而非印鑑不符，有系爭支票退票
    理由單在卷可按（見司促卷第7頁），足見系爭支票之發票
    印章之真正，應可認定。至被上訴人在原審起訴主張其持有
    上訴人簽發之系爭支票，系爭支票經屆期提示，因存款不足
    而遭退票，依票據法律關係請求上訴人給付票款125,000元
    及其法定遲延利息等情，則為上訴人所否認，並抗辯稱系爭
    支票係劉祥炎利用其長年外出工作未在住所居住，未經其同
    意所盜開，其自不須負票據責任等語。被上訴人既已證明票
    據暨印章之真正，上訴人抗辯系爭支票遭劉祥炎盜用及盜開
    ，而有偽造系爭支票之情事乙節，則上訴人自應就其主張系
    爭支票遭偽造之有利於己事實負舉證責任。
　㈡關於被上訴人執有系爭支票之原因及經過，業據被上訴人於
    原審自承：「票是我朋友柯少鈞拿給我的，他說票主要借錢
    ，票是由票主的弟弟拿給柯少鈞的。」（見原審卷第49頁）
    ；於本院自承：「劉祥炎說他會叫他哥哥開125,000元的支
    票，劉祥炎先來請我幫忙，他說他會叫他哥哥開109年3月27
    日的票。」、「系爭支票是109年2月27日劉祥炎在嘉義市拿
    給我，劉祥炎拿這張票給我，跟我說他和他哥劉祥炎都是做
    貨運行的，他們兩個要一起用到錢，拜託我幫他們忙」、「
    （有透過第三人拿給你嗎？）沒有。柯少鈞是我朋友，他跟
    我說劉祥炎要跟我換票，但票是否是柯少鈞拿給我，因為時
    間有點久我忘記。」等情在卷（見本院卷第158、160頁），
    上訴人就是否有透過柯少鈞而持有由劉祥炎交付之系爭支票
    一節，固有前述不同主張，然均明確表示系爭支票係由劉祥
    炎交付一情詳實，足見系爭支票並非由上訴人交付予被上訴
    人無訛。
　㈢再劉祥炎交付系爭支票時，系爭支票上已填寫日期、票面金
    額，並已蓋好上訴人印章，被上訴人並不知悉由何人填寫及
    蓋用印章，被上訴人收受系爭支票時，上訴人並不在場，被
    上訴人於本案所主張關於上訴人與系爭支票之關聯事項，均
    僅來自劉祥炎以言詞告知等情，業據被上訴人自承在卷（見
    本院卷第158至160頁），是本件依被上訴人提出之事證，尚
    難據以認定系爭支票之印章確為上訴人親自蓋用或授權劉祥
    炎蓋用之事實甚明。
　㈣且觀之被上訴人於下列各次書寫之文字、數字及簽名：⒈109
    年6月17日支付命令聲明異議狀（原審卷第17至18頁）、⒉上
    訴狀（見本院卷第15頁）、⒊110年2月18日準備程序當庭書
    寫（見本院卷第61頁）、⒋109年11月13日偵訊筆錄暨證人結
    文（見本院卷第124至125頁），均與系爭本票及卷附與系爭
    本票同一支票簿之支票存根（見本院卷第127至130頁）上之
    書寫筆跡不符，可證系爭支票之應記載事項各內容均非上訴
    人本人親自書寫至為明確。
　㈤又系爭支票帳戶在東勢區農會基本資料留存聯絡電話為門號0
    000000000號、門號0000000000號，平日如有帳戶或票據相
    關事項聯絡時，聯絡電話為門號0000000000號等情，有東勢
    區農會109年11月24日東農信字第10920000970號函在卷可按
    （見本院卷第132頁），其中後期主要聯絡之門號000000000
    0號用戶為劉祥炎一情，並有本院中華電信資料查詢結果及
    及被上訴人民事聲請支付命令狀之記載可憑（見司促卷第5
    頁、本院卷第209頁）。參以於系爭支票支票存根上記載之
    「少鈞借」文義（見本院卷第130頁），證人即上訴人之母
    陳里妹於本院審理時證述上訴人確實因工作久未居住在住所
    地等情在卷（見本院卷第238頁），及原審通知送達回證所
    示送達時上訴人均不在住所地（見原審卷第33、45頁）等情
    節，足見系爭支票實際上係由劉祥炎向東勢區農會領取使用
    無誤。
　㈥另上訴人以劉祥炎未經其同意，竊取上訴人之印鑑章，並向
    東勢農會盜領空白支票，而盜開多張支票向他人借款使用為
    由，涉犯違反偽造有價證券罪嫌，向臺中地檢提出刑事告訴
    ，經該署檢察官以110年度偵字第1598號案件偵查中之情，
    亦經本院依職權調取上開偵查卷宗查明無誤，益徵上訴人抗
    辯系爭支票係由劉祥炎盜開為屬實。
五、綜上所述，上訴人就本件系爭支票未為發票行為，上訴人自
    不負票據責任，被上訴人請求上訴人給付系爭支票票款，為
    無理由，應予駁回，原審所為上訴人敗訴之判決，自有未洽
    ，上訴意旨指摘原判決不當，求予廢棄，為有理由，應由本
    院予以廢棄改判如主文第2項所示。
六、本件事證已臻明確，兩造其餘訴訟資料及攻擊防禦方法，經
    本院審酌後，認與判決結果尚不生影響，無逐一論述之必要
    ，附此敘明。
七、據上論結，本件上訴為有理由，依民事訴訟法第436條之1第
    1項、第3項、第450條、第78條，判決如主文。
中　　華　　民　　國　 110　　年　　12　　月　　17　　日
                  民事第五庭  審判長法  官  陳文爵
                                    法  官  王奕勛
　                                  法  官　林秀菊　
上正本證明與原本無異。
不得上訴。
中　　華　　民　　國　　110 　年　　12　　月　　17　　日
                                  書記官　劉子瑩
附表：
編號 發票人 票載發票日 提  示  日  票  面  金  額 付  款  人 帳    號  票據號碼  １ 劉祥榮 109年3月27日 109年3月27日 新臺幣12,5000元 臺中市東勢區農會信用部 00-0-0000000 DS0000000